# Operaciones con geometrías {#sec-operaciones-geometrias}

En este capítulo se presentan las operaciones con geometrías de los datos geoespaciales. En el caso de los datos vectoriales, incluyen simplificación, creación de centroides y creación de áreas de amortiguamiento (*buffers*); en el caso de los datos raster, se cubren la extracción de valores en localizaciones puntuales y el recorte por polígonos.

## Resumen

Las operaciones con geometrías para datos vectoriales incluyen simplificación, creación de centroides, creación de áreas de amortiguamiento (*buffers*), recortes (*clipping*) y uniones de geometrías, entre otras. Por su parte, las operaciones con geometrías para datos raster incluyen intersecciones geométricas, agregación y desagregación, entre otras.

## Trabajo previo

### Lecturas

Lovelace, R., Nowosad, J., & Münchow, J. (2019). *Geocomputation with R* (1.ª ed., capítulo 5). CRC Press. <https://geocompr.robinlovelace.net/>

Lovelace, R., Nowosad, J., & Münchow, J. (2025). *Geocomputation with R* (2.ª ed., capítulo 5). CRC Press. <https://r.geocompx.org/>

## Introducción

Este capítulo brinda una visión general de las operaciones con geometrías en datos vectoriales implementadas en el paquete `sf` y en datos raster implementadas en el paquete `terra`. Estas operaciones trabajan con la columna de geometrías (ej. `geometry`, `geom`) del paquete `sf`, para el caso de los datos vectoriales, y con la localización geográfica de los pixeles, para el caso de los datos raster. A diferencia de las operaciones espaciales vistas en el @sec-operaciones-datos-espaciales —que se centran en relaciones topológicas entre objetos—, las operaciones con geometrías producen *nuevas* geometrías a partir de las existentes (ej. una versión simplificada, un centroide, un *buffer*).

## Carga de paquetes

Todos los paquetes que se utilizan en este capítulo se instalaron en capítulos anteriores: `tidyverse` en el @sec-tidyverse, `DT` en el @sec-ggplot2-plotly, y `sf`, `terra` y `tmap` en el @sec-introduccion-geoespaciales. Por lo tanto, aquí solamente se cargan con la función `library()`; si alguno no estuviera instalado, puede instalarse con `install.packages()`, como se explica en esos capítulos.

```{r}
#| label: carga-paquetes
#| warning: false
#| message: false

# Carga de Tidyverse (manipulación de datos)
library(tidyverse)

# Carga de DT (tablas interactivas)
library(DT)

# Carga de sf (datos vectoriales)
library(sf)

# Carga de terra (datos raster)
library(terra)

# Carga de tmap (mapas estáticos e interactivos)
library(tmap)
```

## Conjuntos de datos de ejemplo

A lo largo del capítulo se utilizan cuatro conjuntos de datos sobre Costa Rica: las **provincias** (polígonos), la **red vial** (líneas), los **registros de presencia de mamíferos** (puntos) y la **temperatura media anual** (raster). Las cargas detalladas se realizan más adelante, en la sección correspondiente a cada modelo de datos (sf para los tres primeros, terra para el último). Sus fuentes son:

- **Provincias**: capa vectorial GPKG en el sistema de referencia CR05/CRTM05 (EPSG:8908), publicada por el Instituto Geográfico Nacional (IGN) a través de un [geoservicio Web Feature Service (WFS)](https://geos.snitcr.go.cr/be/IGN_5_CO/wfs).
- **Red vial**: capa vectorial GPKG con las líneas de la red vial en CR05/CRTM05, publicada por el IGN a través de un [geoservicio WFS](https://geos.snitcr.go.cr/be/IGN_200/wfs?version=1.1.0).
- **Mamíferos**: registros de presencia de la clase [*Mammalia*](https://es.wikipedia.org/wiki/Mammalia) en Costa Rica, descargados del portal de la [Infraestructura Mundial de Información en Biodiversidad (GBIF)](https://www.gbif.org/) ([consulta original](https://doi.org/10.15468/dl.hykn7z)).
- **Temperatura media anual**: capa raster GeoTIFF de [WorldClim](https://www.worldclim.org/), un conjunto de capas climáticas globales disponibles en varias resoluciones espaciales.

## Datos vectoriales

Las operaciones con geometrías en datos vectoriales incluyen:

- Simplificación.
- Centroides.
- Áreas de amortiguamiento (_buffers_).

### Carga de los datos

#### Provincias de Costa Rica

Es un [archivo GPKG con los polígonos de las provincias de Costa Rica en el CRS CR05/CRTM05](https://github.com/gf0604-procesamientodatosgeograficos/2026-i/blob/main/datos/ign/provincias-cr05.gpkg). Este archivo proviene de un [geoservicio de tipo Web Feature Service (WFS)](https://geos.snitcr.go.cr/be/IGN_5_CO/wfs) publicado por el Instituto Geográfico Nacional (IGN).

```{r}
#| label: carga-datos-provincias-cr05
#| message: false
#| warning: false
#| code-fold: true
#| code-summary: "Código para cargar datos de provincias"

# Lectura y visualización de datos geoespaciales de provincias

# Lectura
provincias <- st_read(
  "https://github.com/gf0604-procesamientodatosgeograficos/2026-i/raw/refs/heads/main/datos/ign/provincias-cr05.gpkg",
  quiet = TRUE
)

# Mapa
plot(
  provincias$geom,
  xlim = c(280000, 660000),   # límites oeste-este
  ylim = c(880000, 1250000), # límites sur-norte
  main = "Provincias de Costa Rica",
  axes = TRUE,
  graticule = TRUE
)
```

#### Red vial de Costa Rica

Es un [archivo GPKG con las líneas de la red vial de Costa Rica en el CRS CR05/CRTM05](https://github.com/gf0604-procesamientodatosgeograficos/2026-i/blob/main/datos/ign/red-vial-cr05.gpkg). Este archivo proviene de un [geoservicio de tipo Web Feature Service (WFS)](https://geos.snitcr.go.cr/be/IGN_200/wfs?version=1.1.0) publicado por el Instituto Geográfico Nacional (IGN).

```{r}
#| label: carga-datos-redvial-cr05
#| warning: false
#| message: false
#| code-fold: true
#| code-summary: "Código para cargar datos de red vial"

# Lectura y visualización de datos geoespaciales de la red vial

# Lectura
red_vial <- st_read(
  "https://github.com/gf0604-procesamientodatosgeograficos/2026-i/raw/refs/heads/main/datos/ign/red-vial-cr05.gpkg",
  quiet = TRUE
)

# Mapa
plot(
  red_vial$geom,
  xlim = c(280000, 660000),
  ylim = c(880000, 1250000),
  main = "Red vial de Costa Rica",
  axes = TRUE,
  graticule = TRUE
)
```

#### Mamíferos de Costa Rica

Es un [archivo CSV con registros de presencia de la clase *Mammalia* de Costa Rica](https://github.com/gf0604-procesamientodatosgeograficos/2026-i/blob/main/datos/gbif/mamiferos.csv). Este archivo proviene de una [consulta al portal de datos de la Infraestructura Mundial de Información en Biodiversidad (GBIF)](https://doi.org/10.15468/dl.hykn7z).

```{r}
#| label: carga-datos-mamiferos
#| warning: false
#| message: false
#| code-fold: true
#| code-summary: "Código para cargar datos de mamíferos"

# Lectura y visualización de datos geoespaciales de mamíferos

# Lectura
mamiferos <- st_read(
  "https://github.com/gf0604-procesamientodatosgeograficos/2026-i/raw/refs/heads/main/datos/gbif/mamiferos.csv",
  options = c(
    "X_POSSIBLE_NAMES=decimalLongitude", # columna de longitud decimal
    "Y_POSSIBLE_NAMES=decimalLatitude"   # columna de latitud decimal
  ),
  quiet = TRUE
)

# Asignación del CRS WGS84
st_crs(mamiferos) <- 4326

# Mapa
plot(
  mamiferos$geometry,
  pch = 16,
  main = "Mamíferos de Costa Rica",
  axes = TRUE,
  graticule = TRUE
)
```

### Simplificación

La simplificación puede realizarse en geometrías de líneas y polígonos. Reduce la cantidad de memoria, disco y ancho de banda que utilizan las geometrías. Para simplificar geometrías, el paquete `sf` incluye la función `st_simplify()`, basada en el [algoritmo de Douglas-Peucker](https://es.wikipedia.org/wiki/Algoritmo_de_Ramer%E2%80%93Douglas%E2%80%93Peucker), la cual recibe el argumento `dTolerance` para controlar el nivel de generalización de las unidades del mapa. Este argumento se expresa en las unidades de medida del CRS de la capa, por lo que es conveniente utilizar un CRS con unidades de medida de distancias (ej. metros).

El siguiente bloque de código simplifica la capa de provincias, primero sin preservar su [topología](https://es.wikipedia.org/wiki/Topolog%C3%ADa_geoespacial) y luego preservándola.

```{r}
#| label: st_simplify

# Simplificación de la capa de provincias

# Simplificación sin preservación de topología
provincias_simplificadas <-
  provincias |>
  st_simplify(dTolerance = 5000, preserveTopology = FALSE)

# Mapa de la capa de provincias con simplificación
# y sin preservación de topología
plot(
  provincias_simplificadas$geom,
  xlim = c(280000, 660000),
  ylim = c(880000, 1250000),
  main = "Provincias simplificadas sin preservación de topología",
  axes = TRUE,
  graticule = TRUE
)

# Simplificación con preservación de topología
provincias_simplificadas_topologia <-
  provincias |>
  st_simplify(dTolerance = 5000, preserveTopology = TRUE)

# Mapa de la capa de provincias con simplificación
# y con preservación de topología
plot(
  provincias_simplificadas_topologia$geom,
  xlim = c(280000, 660000),
  ylim = c(880000, 1250000),
  main = "Provincias simplificadas con preservación de topología",
  axes = TRUE,
  graticule = TRUE
)

# Tamaño de la capa original
print(object.size(provincias), units = "Kb")

# Tamaño de la capa simplificada sin preservación de topología
print(object.size(provincias_simplificadas), units = "Kb")

# Tamaño de la capa simplificada con preservación de topología
print(object.size(provincias_simplificadas_topologia), units = "Kb")
```

### Centroides

Un centroide es un punto que identifica el centro de un objeto geográfico. Puede calcularse para geometrías de líneas y de polígonos y se utiliza para brindar una representación simplificada de geometrías más complejas. Existen varias formas de calcularlo.

El paquete `sf` incluye la función `st_centroid()`, la cual calcula el *centroide geográfico* (comúnmente llamado "el centroide"). Es posible que el centroide geográfico se ubique fuera de la geometría "padre" (ej. en el caso de una geometría con forma de anillo). Para evitar este resultado, la función `st_point_on_surface()` se asegura de que el centroide esté siempre dentro de la geometría "padre".

El siguiente bloque de código calcula los centroides para Costa Rica, mediante las dos funciones mencionadas.

```{r}
#| label: st_centroid-cr

# Costa Rica y sus centroides calculados con
# st_centroid() y st_point_on_surface()

# Mapa de provincias
plot(
  st_union(provincias), # unión de los polígonos de provincias
  main = "Centroides de CR: st_centroid (rojo) y st_point_on_surface (verde)",
  axes = TRUE,
  graticule = TRUE
)

# Mapa del centroide calculado con st_centroid()
plot(
  st_centroid(st_union(provincias)),
  add = TRUE,
  pch = 16,
  col = "red"
)

# Mapa del centroide calculado con st_point_on_surface()
plot(
  st_point_on_surface(st_union(provincias)),
  add = TRUE,
  pch = 16,
  col = "green"
)

# Coordenadas del centroide calculado con st_centroid()

# CRTM05
st_coordinates(st_centroid(st_union(provincias)))
# WGS84
st_coordinates(st_transform(st_centroid(st_union(provincias)), crs = 4326))

# Coordenadas del centroide calculado con st_point_on_surface()
# CRTM05
st_coordinates(st_point_on_surface(st_union(provincias)))
# WGS84
st_coordinates(st_transform(st_point_on_surface(st_union(provincias)), crs = 4326))
```

El siguiente bloque de código calcula los centroides de las provincias de Costa Rica, mediante las dos funciones mencionadas.

```{r}
#| label: st_centroid-provincias
#| message: false
#| warning: false

# Provincias de Costa Rica y sus centroides calculados
# con st_centroid() y st_point_on_surface()

# Mapa de provincias
plot(
  provincias$geom,
  xlim = c(280000, 660000),
  ylim = c(880000, 1250000),
  main = "Centroides de provincias: st_centroid (rojo) y st_point_on_surface (verde)",
  axes = TRUE,
  graticule = TRUE
)

# Mapa de los centroides calculados con st_centroid()
plot(
  st_centroid(provincias),
  add = TRUE,
  pch = 16,
  col = "red"
)

# Mapa de los centroides calculados con st_point_on_surface()
plot(
  st_point_on_surface(provincias),
  add = TRUE,
  pch = 16,
  col = "green"
)
```

El siguiente bloque de código calcula los centroides para la ruta 32, mediante las dos funciones mencionadas.

```{r}
#| label: st_centroid-32

# Ruta 32 y sus centroides calculados con st_centroid() y st_point_on_surface()

# Polígonos de San José, Heredia y Limón
sanjose_heredia_limon <-
  provincias |>
  filter(PROVINCIA == "San José" | PROVINCIA == "Heredia" | PROVINCIA == "Limón")

# Línea de la ruta 32
ruta_32 <-
  red_vial |>
  filter(num_ruta == "32")

# Mapa de San José, Heredia y Limón
plot(
  sanjose_heredia_limon$geom,
  main = "Centroides de la ruta 32: st_centroid (rojo) y st_point_on_surface (verde)",
  axes = TRUE,
  graticule = TRUE
)

# Mapa de la ruta 32
plot(
  ruta_32$geom,
  add = TRUE,
  lwd = 2,
  col = "blue"
)

# Mapa del centroide calculado con st_centroid()
plot(
  st_centroid(st_union(ruta_32)),
  add = TRUE,
  pch = 16,
  col = "red"
)

# Mapa del centroide calculado con st_point_on_surface()
plot(
  st_point_on_surface(st_union(ruta_32)),
  add = TRUE,
  pch = 16,
  col = "green"
)
```

### Áreas de amortiguamiento (*buffers*)

Los *buffers* son polígonos creados alrededor de otra geometría, ya sea otro polígono, una línea o un punto. El paquete `sf` incluye la función `st_buffer()` para la generación de *buffers*.

```{r}
#| label: st_buffer

# Buffer alrededor de la ruta 32

# Buffer que rodea la ruta 32
plot(
  st_buffer(st_union(ruta_32), 5000),
  main = "Buffer que rodea la ruta 32",
  axes = TRUE,
  graticule = TRUE
)

# Línea de la ruta 32
plot(
  ruta_32$geom,
  col = "blue",
  add = TRUE
)
```

#### Ejemplo: especies de mamíferos en riesgo de atropello en las cercanías de la ruta 32

Es común el uso de *buffers* en análisis de datos, para responder preguntas como, por ejemplo, "¿cuántos puntos hay alrededor de una línea?" o "¿cuáles especies pueden encontrarse en las márgenes de un río?". En este ejemplo, se utiliza un *buffer* para identificar las especies de mamíferos en riesgo de ser atropellados en las cercanías de la ruta 32.

```{r}
#| label: buffer-mamiferos

# Registros de presencia de mamíferos no voladores ubicados alrededor de la ruta 32

# Registros de presencia de mamíferos no voladores
mamiferos_no_voladores <-
  mamiferos |>
  filter(taxonRank == "SPECIES" | taxonRank == "SUBSPECIES") |> # para excluir identificaciones a género o superiores
  filter(order != "Chiroptera") # se excluyen los murciélagos

# Línea de la ruta 32
ruta_32 <-
  red_vial |>
  filter(num_ruta == "32") |>
  st_transform(4326)

# Buffer de la ruta 32
buffer_ruta_32 <-
  ruta_32 |>
  st_buffer(dist = 5000) |>
  st_transform(4326)

# Registros de presencia dentro del buffer
mamiferos_buffer_ruta_32 <-
  st_join(mamiferos_no_voladores, buffer_ruta_32) |>
  filter(!is.na(codigo))

# Mapa
plot(
  st_union(buffer_ruta_32),
  main = "Registros de presencia de mamíferos terrestres alrededor de la ruta 32",
  axes = TRUE,
  graticule = TRUE
)

# Ruta 32
plot(
  ruta_32$geom,
  col = "blue",
  add = TRUE
)

# Mamíferos
plot(
  mamiferos_buffer_ruta_32,
  pch = 16,
  col = "orange",
  add = TRUE
)
```

Lista de especies y cantidad de registros de presencia:

```{r}
#| label: lista-especies
#| warning: false
#| message: false

# Lista de especies
lista_especies <-
  mamiferos_buffer_ruta_32 |>
  st_drop_geometry() |>
  filter(!is.na(species) & species != "") |>
  group_by(species) |>
  summarise(registros = n()) |>
  arrange(desc(registros)) |>
  rename(especie = species)

# Tabla
lista_especies |>
  datatable(options = list(
    pageLength = 10,
    language = list(url = '//cdn.datatables.net/plug-ins/1.10.11/i18n/Spanish.json')
  ))
```

Mapa interactivo:

```{r}
#| label: mapa-interactivo
#| warning: false
#| message: false

# Crear columna con el enlace a los detalles del registro original
mamiferos_buffer_ruta_32 <- mamiferos_buffer_ruta_32 |>
  mutate(
    registro = paste0(
      "<a href='", occurrenceID,
      "' target='_blank'>Detalle&nbsp;del&nbsp;registro</a>"
    )
  )

# Especificar el modo interactivo
tmap_mode("view")

# Definir el mapa
mapa <-
  # Capas base
  tm_basemap(c("OpenStreetMap", "Esri.WorldImagery")) +

  # Buffer (polígono)
  tm_shape(buffer_ruta_32, name = "Buffer") +
    tm_polygons(col = "lightblue", alpha = 0.3,
                border.col = "blue", lwd = 2) +

  # Ruta 32 (línea)
  tm_shape(ruta_32, name = "Ruta 32") +
    tm_lines(col = "red", lwd = 2) +

  # Mamíferos (puntos)
  tm_shape(mamiferos_buffer_ruta_32, name = "Mamíferos") +
  tm_dots(
    size = 0.5,
    fill = "red",
    id = "species",
    popup.vars = c(
      "Localidad" = "locality",
      "Fecha" = "eventDate",
      "Fuente" = "institutionCode",
      "Registro"  = "registro" # enlace al detalle del registro de presencia
    ),
    popup.format = list(html.escape = FALSE) # para hacer "clicables" los enlaces HTML
  ) +

  # Definir la escala gráfica
  tm_scalebar(position = c("left", "bottom"))

# Mostrar el mapa
mapa
```

## Datos raster

### Carga de los datos

#### Temperatura media anual

Para ejemplificar las operaciones de extracción de valores raster en localizaciones determinadas por geometrías vectoriales, se utiliza la capa de temperatura media anual de [WorldClim](https://www.worldclim.org/) para Costa Rica.

```{r}
#| label: carga-datos-temperatura
#| warning: false
#| message: false

# Cargar datos de temperatura media anual
temperatura <- rast(
  "https://github.com/gf0604-procesamientodatosgeograficos/2026-i/raw/refs/heads/main/datos/worldclim/temperatura.tif"
)

# Desplegar datos
plot(temperatura)
```

### Extracción de valores raster

La extracción de valores raster es el proceso de identificar y retornar los valores asociados con una capa raster en localizaciones específicas, generalmente determinadas por objetos vectoriales, ya sean puntos, líneas o polígonos. En el paquete terra, la extracción se implementa a través de la función [extract()](https://rdrr.io/cran/terra/man/extract.html).

#### Ejemplo: rango de temperatura del mono congo

El siguiente bloque de código obtiene los rangos de temperatura media anual del [mono congo (*Alouatta palliata*)](https://es.wikipedia.org/wiki/Alouatta_palliata):

```{r}
#| label: rango-temperatura-congo

# Filtrado de registros de congos
congos <-
  mamiferos |>
  filter(species == "Alouatta palliata")

# Columna con la temperatura de cada registro de congos con base en la capa raster de altitud
congos$temperatura <- terra::extract(temperatura, congos)

# Temperatura promedio del hábitat del congo
temperatura_congo_promedio <- mean(congos$temperatura$temperatura, na.rm = TRUE)

# Temperatura mínima del hábitat del congo
temperatura_congo_minima <- min(congos$temperatura$temperatura, na.rm = TRUE)

# Temperatura máxima del hábitat del congo
temperatura_congo_maxima <- max(congos$temperatura$temperatura, na.rm = TRUE)
```

El siguiente mapa muestra el rango de temperatura del mono congo:

```{r}
#| label: mapa-rango-temperatura-congo
#| warning: false
#| message: false

# Crear una máscara con TRUE en celdas dentro del rango
rango_temperatura_congo <- temperatura >= temperatura_congo_minima & temperatura <= temperatura_congo_maxima

# Aplicar la máscara al raster de temperatura
mapa_rango_temperatura_congo <- mask(temperatura, rango_temperatura_congo, maskvalue = 0)

# Crear paleta de rojos
paleta_rojos <- colorRampPalette(c("blue", "yellow", "red"))

# Visualizar solo las celdas dentro del rango
plot(
  mapa_rango_temperatura_congo,
  col = paleta_rojos(100),
  xlim = c(-86.0, -82.3),
  ylim = c(8.0, 11.3),
  main = "Rango de temperatura del mono congo"
)

# Registros de presencia de congos
plot(congos,
  add = TRUE,
  pch = 20,
  col = "black",
  cex = 0.7
)
```

## Ejercicios

1. Obtenga el rango de precipitación anual para el mono congo y genere el mapa correspondiente. Use los datos de precipitación en <https://github.com/gf0604-procesamientodatosgeograficos/2026-i/raw/refs/heads/main/datos/worldclim/precipitacion.tif>.

2. Genere los mapas de rangos de temperatura y precipitación para la [musaraña del Chirripó (*Cryptotis gracilis*)](https://es.wikipedia.org/wiki/Cryptotis_gracilis).

## Recursos de interés

Hijmans, R. J. (s. f.). *terra: Spatial data analysis*. <https://rspatial.org/>

Lovelace, R., Nowosad, J., & Münchow, J. (2025). *Geocomputation with R* (2.ª ed., capítulo 5: *Geometry operations*). CRC Press. <https://r.geocompx.org/geometric-operations.html>

Pebesma, E. (s. f.). *Manipulating Simple Feature Geometries — sf*. <https://r-spatial.github.io/sf/articles/sf3.html>

Pebesma, E., & Bivand, R. (2023). *Spatial Data Science: With Applications in R*. Chapman and Hall/CRC. <https://r-spatial.org/book/>

Tennekes, M., & Nowosad, J. (s. f.). *tmap: Thematic Maps in R*. <https://r-tmap.github.io/tmap/>
