# Tableros de control {#sec-tableros-control}

En este capítulo se explica qué es un tablero de control y cómo construir uno con [Quarto Dashboards](https://quarto.org/docs/dashboards/), la capacidad de Quarto que permite combinar mapas, gráficos estadísticos y tablas en una sola interfaz. El capítulo culmina con un tablero de control completo y ejecutable sobre la **riqueza de especies de félidos** de Costa Rica, que reutiliza los datos y las visualizaciones del @sec-operaciones-datos-espaciales y del @sec-ejemplo-riqueza-felidos.

## Resumen

Un tablero de control presenta diversas visualizaciones de datos (tablas, gráficos, mapas, etc.) de manera conjunta, distribuidas en arreglos de filas y columnas. Pueden contar con barras de navegación, barras de herramientas, páginas, pestañas (*tabs*) y cajas de valor (*value boxes*) que destacan indicadores clave. Con Quarto Dashboards, un tablero puede publicarse como una página estática (ej. en GitHub Pages) a partir de un documento `.qmd` con el formato `dashboard`.

## Trabajo previo

### Lecturas

Quarto - Quarto Dashboards. (s.f.). <https://quarto.org/docs/dashboards/>
Quarto - Dashboard Layout. (s.f.). <https://quarto.org/docs/dashboards/layout.html>
Quarto - Dashboard Components. (s.f.). <https://quarto.org/docs/dashboards/data-display.html>
Quarto - Dashboard Examples. (s.f.). <https://quarto.org/docs/gallery/#dashboards>

## Introducción

Un [tablero de control](https://es.wikipedia.org/wiki/Cuadro_de_mando), también llamado cuadro de mando o *dashboard*, es un tipo de interfaz gráfica de usuario que reúne visualizaciones de datos e información resumida relevantes para una temática, objetivo o proceso particular. Estas visualizaciones se presentan principalmente en formato de tablas, gráficos estadísticos y mapas. El término *dashboard* hace referencia al tablero de indicadores de un automóvil, el cual le permite al conductor monitorear rápidamente las funciones principales del vehículo (velocidad, combustible, etc.).

Los tableros de control son usualmente accesibles mediante un navegador web y pueden estar vinculados a fuentes de datos que se actualizan regularmente. Se caracterizan por ser interactivos y facilitar la exploración de datos a los usuarios.

Quarto facilita el desarrollo de tableros de control a través de [Quarto Dashboards](https://quarto.org/docs/dashboards/).

## Quarto Dashboards

[Quarto Dashboards](https://quarto.org/docs/dashboards/) es una capacidad de Quarto que permite crear tableros de control mediante los lenguajes de programación R, Python, Julia y Observable. Estos tableros de control pueden incluir componentes desarrollados en DT, Ggplot2, Plotly y Leaflet, entre otros paquetes de R. Pueden publicarse como páginas estáticas (ej. en GitHub Pages) o en un [servidor Shiny para proporcionar mayor interactividad al usuario](https://quarto.org/docs/dashboards/interactivity/).

La @fig-dashboards-gapminder muestra un tablero de control desarrollado con Quarto Dashboards.

![Tablero de control desarrollado con Quarto Dashboards. Fuente: [Quarto Dashboards](https://quarto.org/docs/dashboards/).](img/dashboards-gapminder.png){#fig-dashboards-gapminder .lightbox fig-alt="Tablero de control desarrollado con Quarto Dashboards" fig-align="center"}

### Componentes

Un tablero de control desarrollado con Quarto Dashboards tiene los siguientes componentes:

1. **Barra de navegación**: incluye el título, íconos y autor junto con enlaces a páginas (si se definen más de una página).

2. **Páginas, filas, columnas y pestañas (*tabs*)**: Las páginas, filas y columnas se definen utilizando encabezados de Markdown (con atributos opcionales para controlar la altura, el ancho y otras propiedades). Las pestañas pueden usarse para dividir aún más el contenido de una fila o columna.

3. **Tarjetas, barras laterales y barras de herramientas**: Las tarjetas son contenedores para visualizaciones de datos como tablas, gráficos estadísticos, mapas y otras. Las barras laterales y barras de herramientas se utilizan para el ingreso de datos en tableros de control interactivos.

### Configuración

Los tableros de control son arreglos de componentes que se utilizan para proporcionar navegación y presentar datos. A continuación, se describen los elementos que se utilizan para estructurar la navegación y el diseño de los tableros de control.

#### El formato `format: dashboard`

Un tablero de control se especifica en un documento Quarto (`.qmd`) cuyo encabezado YAML declara el formato `dashboard`. El resto del documento se organiza con encabezados de Markdown (para las filas, columnas y páginas) y celdas computacionales (para las tarjetas):

```` yaml
---
title: "Mi tablero de control"
author: "Autora o autor"
format: dashboard
---
````

#### Navegación

Todos los tableros de control tienen una barra de navegación que muestra el título y, opcionalmente, un logotipo, el nombre del autor e íconos con enlaces a redes sociales y otros sitios de interés. Los tableros de control con [múltiples páginas](https://quarto.org/docs/dashboards/layout.html#pages) también contienen un enlace a cada página en la barra de navegación. Los íconos de la barra se configuran con la opción `nav-buttons` y se toman de la colección [Bootstrap Icons](https://icons.getbootstrap.com/).

#### Filas y columnas

Dentro de una página, los componentes del tablero de control se organizan mediante conjuntos alternos de filas y columnas, definidos con encabezados de Markdown. La opción `orientation` del YAML determina si los encabezados de nivel 2 (`##`) crean filas (`orientation: rows`, el valor por defecto) o columnas (`orientation: columns`). El tamaño relativo de cada fila o columna se controla con los atributos `{height=...}` y `{width=...}`. En el siguiente ejemplo, la primera fila ocupa el 30 % de la altura y la segunda el 70 %:

```` md
## Row {height=30%}

### Column

### Column

## Row {height=70%}
````

#### Páginas

Para introducir múltiples páginas, se utilizan encabezados de nivel 1 sobre los encabezados de nivel 2, los cuales se usan para definir filas y columnas. El texto de los encabezados de nivel 1 se usa para enlazar a las páginas en la barra de navegación.

#### Pestañas

Las pestañas (*tabs*) se utilizan para incluir múltiples vistas de datos o contenido de importancia secundaria sin que interfiera con la visualización principal. Las pestañas se crean añadiendo la clase `.tabset` a una fila o columna; cada tarjeta dentro de ella se convierte en una pestaña:

```` md
### Column {.tabset}

```{r}`r ''`
#| title: "Primera vista"
# ... código de la primera pestaña ...
```

```{r}`r ''`
#| title: "Segunda vista"
# ... código de la segunda pestaña ...
```
````

#### Barras laterales

Una barra lateral (clase `.sidebar`) es una columna estrecha, usualmente a la izquierda, destinada a texto explicativo, leyendas o —en tableros interactivos con Shiny— a los controles de entrada del usuario. Se crea aplicando la clase `.sidebar` a un encabezado de nivel 1:

```` md
# {.sidebar}

Texto, leyendas o controles de entrada.

# Contenido principal
````

El uso de barras laterales con controles interactivos (listas de selección, deslizadores, etc.) requiere un [tablero con interactividad mediante Shiny](https://quarto.org/docs/dashboards/interactivity/shiny-r.html).

#### Tarjetas

Las tarjetas son la unidad fundamental de visualización en un tablero de control. Constituyen el contenido de las filas y las columnas. Cada celda computacional (bloque de código) genera automáticamente una tarjeta, y la opción de bloque `#| title:` le asigna un título a esa tarjeta.

#### Cajas de valor

Una caja de valor (*value box*) es una tarjeta especial que destaca un único indicador numérico, acompañado de un título, un ícono y un color. Se crea con la opción de bloque `#| content: valuebox`, devolviendo una lista con los elementos `title`, `value`, `icon` y `color`:

```` md
```{r}`r ''`
#| content: valuebox
#| title: "Registros de presencia"
list(
  icon  = "clipboard-data",
  color = "primary",
  value = 2007
)
```
````

#### Cómo embeber mapas y tablas

Cualquier mapa (`leaflet`, `tmap` en modo `view`), gráfico (`plotly`, `ggplot2`) o tabla (`DT`) que sea la salida de una celda computacional se convierte automáticamente en el contenido de una tarjeta. Para que los mapas `tmap` resulten interactivos dentro del tablero, conviene activar el modo de visualización con `tmap_mode("view")`.

Para más información sobre la configuración de los tableros de control, se recomienda consultar [Dashboard Layout](https://quarto.org/docs/dashboards/layout.html).

## Carga de paquetes

El tablero de control de ejemplo de este capítulo reutiliza los paquetes ya empleados en los capítulos del ecosistema espacial: `tidyverse`, `sf`, `tmap`, `DT`, `leaflet` y `leaflet.extras`. No introduce paquetes nuevos: las cajas de valor se generan con la sintaxis nativa de Quarto Dashboards (`#| content: valuebox`), sin paquetes adicionales.

```{r}
#| label: carga-paquetes
#| message: false
#| warning: false

# Carga de Tidyverse (manipulación de datos)
library(tidyverse)

# Carga de sf (datos vectoriales)
library(sf)

# Carga de tmap (mapas estáticos e interactivos)
library(tmap)

# Carga de DT (tablas interactivas)
library(DT)

# Carga de leaflet (mapas interactivos con agrupamiento de marcadores)
library(leaflet)

# Carga de leaflet.extras (mapas de calor sobre leaflet)
library(leaflet.extras)
```

## Conjuntos de datos

El tablero de control combina tres conjuntos de datos sobre Costa Rica, los mismos que se utilizan en el @sec-operaciones-datos-espaciales y en el @sec-ejemplo-riqueza-felidos:

- **Cantones**: capa vectorial GPKG (con geometrías simplificadas) publicada por el Instituto Geográfico Nacional (IGN).

  [Descargar el archivo GPKG de cantones de Costa Rica (con geometrías simplificadas)](https://github.com/gf0604-procesamientodatosgeograficos/2026-i/raw/refs/heads/main/datos/ign/cantones-simplificados.gpkg)

- **Áreas de conservación**: capa vectorial GPKG con los polígonos de las 11 áreas de conservación administrativas del [Sistema Nacional de Áreas de Conservación (SINAC)](https://www.sinac.go.cr/).

  [Descargar el archivo GPKG de áreas de conservación del SINAC](https://github.com/gf0604-procesamientodatosgeograficos/2026-i/raw/refs/heads/main/datos/sinac/areas-conservacion.gpkg)

- **Félidos**: registros de presencia de la familia [*Felidae*](https://es.wikipedia.org/wiki/Felidae) en Costa Rica, descargados del portal de la [Infraestructura Mundial de Información en Biodiversidad (GBIF)](https://www.gbif.org/).

  [Descargar el archivo CSV de registros de presencia de félidos silvestres de Costa Rica](https://github.com/gf0604-procesamientodatosgeograficos/2026-i/raw/refs/heads/main/datos/gbif/felidos.csv)

## Ejemplo: tablero de control de riqueza de félidos

Como ejemplo integral, se construyó un tablero de control que resume la riqueza de especies de félidos silvestres de Costa Rica. El tablero es un documento Quarto independiente (con `format: dashboard`) que se renderiza y publica como página estática en GitHub Pages:

- [Tablero de control de riqueza de félidos (publicado)](tableros/tablero-riqueza-felidos.html)
- [Código fuente del tablero](https://github.com/gf0604-procesamientodatosgeograficos/2026-i/blob/main/tableros/tablero-riqueza-felidos.qmd)

### Estructura del tablero

El tablero tiene una sola página con orientación por filas (`orientation: rows`) y se organiza así:

- **Fila superior** (20 % de la altura): tres **cajas de valor** con los indicadores principales —el total de registros de presencia, el número de especies y la cantidad de cantones con presencia de félidos—.
- **Fila inferior** (80 % de la altura): dos columnas.
  - La columna izquierda (60 % del ancho) contiene tres **pestañas** con mapas: el mapa con agrupamiento de marcadores, el mapa de calor y el mapa de coropletas de riqueza por área de conservación.
  - La columna derecha (40 % del ancho) contiene una **tabla** interactiva con la riqueza de félidos por área de conservación.

En las secciones siguientes se muestra el código fuente del tablero. Para verlo en funcionamiento, consúltese el [tablero publicado](tableros/tablero-riqueza-felidos.html).

### Encabezado YAML

El encabezado declara el formato `dashboard`, la orientación por filas y un botón de navegación hacia el repositorio del curso:

```` yaml
---
title: "Riqueza de félidos de Costa Rica"
author: "Manuel Vargas"
format:
  dashboard:
    orientation: rows
    nav-buttons:
      - icon: github
        href: https://github.com/gf0604-procesamientodatosgeograficos/2026-i
lang: es
---
````

### Carga de paquetes y datos

Los primeros bloques de código cargan los paquetes, leen los tres conjuntos de datos desde GitHub y preparan los objetos que alimentan las visualizaciones (la unión espacial de félidos con áreas de conservación y con cantones, y el conteo de riqueza por área):

```` md
```{r}`r ''`
#| label: carga-paquetes
#| message: false
#| warning: false

library(tidyverse)
library(sf)
library(tmap)
library(DT)
library(leaflet)
library(leaflet.extras)

# Modo interactivo para los mapas tmap
tmap_mode("view")
```

```{r}`r ''`
#| label: carga-datos
#| message: false
#| warning: false

# Cantones de Costa Rica (polígonos)
cantones <- st_read(
  "https://github.com/gf0604-procesamientodatosgeograficos/2026-i/raw/refs/heads/main/datos/ign/cantones-simplificados.gpkg",
  quiet = TRUE
)

# Áreas de conservación del SINAC (polígonos)
areas_conservacion <- st_read(
  "https://github.com/gf0604-procesamientodatosgeograficos/2026-i/raw/refs/heads/main/datos/sinac/areas-conservacion.gpkg",
  quiet = TRUE
)

# Registros de presencia de félidos silvestres (puntos)
felidos <- st_read(
  "https://raw.githubusercontent.com/gf0604-procesamientodatosgeograficos/2026-i/refs/heads/main/datos/gbif/felidos.csv",
  options = c(
    "X_POSSIBLE_NAMES=decimalLongitude",
    "Y_POSSIBLE_NAMES=decimalLatitude"
  ),
  quiet = TRUE
)
st_crs(felidos) <- 4326
```
````

### Cajas de valor

Cada caja de valor es una celda con la opción `#| content: valuebox` que devuelve una lista con el ícono, el color y el valor del indicador. Las tres se agrupan en una fila:

```` md
## Row {height=20%}

```{r}`r ''`
#| content: valuebox
#| title: "Registros de presencia"
list(icon = "clipboard-data", color = "primary", value = total_registros)
```

```{r}`r ''`
#| content: valuebox
#| title: "Especies de félidos"
list(icon = "tags", color = "success", value = total_especies)
```

```{r}`r ''`
#| content: valuebox
#| title: "Cantones con presencia"
list(icon = "geo-alt", color = "info", value = cantones_con_presencia)
```
````

### Mapas

La columna izquierda se declara como `.tabset` para que cada mapa ocupe una pestaña. El mapa con agrupamiento de marcadores y el mapa de calor se construyen con `leaflet` y `leaflet.extras` (técnicas vistas en el @sec-operaciones-datos-espaciales), mientras que el mapa de coropletas de riqueza usa `tmap` (como en el @sec-ejemplo-riqueza-felidos):

```` md
### Column {width=60% .tabset}

```{r}`r ''`
#| title: "Agrupamiento de marcadores"
leaflet() |>
  setView(lng = -84.2, lat = 9.6, zoom = 7) |>
  addProviderTiles(providers$OpenStreetMap, group = "OpenStreetMap") |>
  addProviderTiles(providers$CartoDB.Positron, group = "CartoDB Positron") |>
  addPolygons(data = cantones, weight = 1, color = "black", fillOpacity = 0,
              label = ~CANTÓN, group = "Cantones") |>
  addMarkers(data = felidos, label = ~species,
             clusterOptions = markerClusterOptions(), group = "Félidos") |>
  addLayersControl(baseGroups = c("OpenStreetMap", "CartoDB Positron"),
                   overlayGroups = c("Cantones", "Félidos")) |>
  addScaleBar(position = "bottomleft")
```

```{r}`r ''`
#| title: "Mapa de calor"
leaflet() |>
  setView(lng = -84.2, lat = 9.6, zoom = 7) |>
  addProviderTiles(providers$OpenStreetMap, group = "OpenStreetMap") |>
  addPolygons(data = cantones, weight = 1, color = "black", fillOpacity = 0,
              label = ~CANTÓN, group = "Cantones") |>
  addHeatmap(data = felidos, radius = 15, blur = 20, minOpacity = 0.3,
             group = "Mapa de calor") |>
  addScaleBar(position = "bottomleft")
```

```{r}`r ''`
#| title: "Riqueza por área de conservación"
tm_view(set_view = c(lon = -84.2, lat = 9.6, zoom = 7)) +
  tm_basemap(c("OpenStreetMap", "Esri.WorldImagery")) +
  tm_shape(areas_union_riqueza, name = "Riqueza de félidos") +
    tm_fill(fill = "riqueza_especies_felidos",
            fill.scale = tm_scale_intervals(style = "quantile", values = "Greens"),
            fill.legend = tm_legend(title = "Riqueza")) +
    tm_borders(col = "black", lwd = 0.8)
```
````

### Tabla

La columna derecha contiene una tabla interactiva (`DT`) con la riqueza de félidos por área de conservación, ordenada de mayor a menor:

```` md
### Column {width=40%}

```{r}`r ''`
#| title: "Riqueza por área de conservación"
areas_union_riqueza |>
  st_drop_geometry() |>
  dplyr::select(nombre_ac, siglas_ac, area_ha, riqueza_especies_felidos) |>
  arrange(desc(riqueza_especies_felidos)) |>
  datatable(
    colnames = c("Área de conservación", "Siglas", "Área (ha)", "Riqueza de félidos"),
    rownames = FALSE,
    options = list(
      pageLength = 11,
      language = list(url = '//cdn.datatables.net/plug-ins/1.10.11/i18n/Spanish.json')
    )
  ) |>
  formatRound("area_ha", digits = 0)
```
````

### Publicación

Como el libro es un proyecto Quarto de tipo `book`, el tablero **no** se incluye en el índice (`_quarto.yml`): es un documento independiente que se renderiza por separado con `quarto render tableros/tablero-riqueza-felidos.qmd`. Su salida (`tablero-riqueza-felidos.html`) se ubica en `docs/tableros/`, junto al resto del sitio publicado en GitHub Pages, y se enlaza desde este capítulo mediante una ruta relativa.

### Ejercicios

1. Agregue al tablero una cuarta pestaña con el **mapa estático** de riqueza por área de conservación (`tmap_mode("plot")`), como el que se construye en el @sec-ejemplo-riqueza-felidos.

2. Agregue una caja de valor adicional con el **área de conservación de mayor riqueza** de félidos.

3. Sustituya el conjunto de datos de félidos por otro grupo taxonómico de GBIF (por ejemplo, anfibios o aves) y adapte los indicadores y mapas del tablero.

## Recursos adicionales

El siguiente tablero de control se relaciona con el [Atlas de Desarrollo Humano Cantonal 2024](https://www.undp.org/es/costa-rica/publicaciones/atlas-de-desarrollo-humano-cantonal-2024):

- [Tablero de control publicado en GitHub Pages](https://gf0604-procesamientodatosgeograficos.github.io/2025-i-atlas-desarrollo-humano/)
- [Código fuente](https://github.com/gf0604-procesamientodatosgeograficos/2025-i-atlas-desarrollo-humano)

[Quarto Dashboards | Charles Teague | Posit](https://www.youtube.com/watch?v=_VGJIPRGTy4)
[Dashboard Layout](https://quarto.org/docs/dashboards/layout.html)
[Ejemplos de tableros de control desarrollados con Quarto Dashboards](https://quarto.org/docs/gallery/#dashboards)
