# Aplicaciones interactivas con Shiny {#sec-shiny}

En este capítulo se explica qué es una aplicación web interactiva y cómo desarrollarla con [Shiny](https://shiny.posit.co/), el paquete de R que añade interactividad del lado del servidor a los documentos Quarto. El capítulo retoma el [tablero de control de riqueza de félidos](tableros/tablero-riqueza-felidos.html) del @sec-tableros-control y lo transforma, paso a paso, en una **aplicación interactiva** en la que la persona usuaria filtra los datos y todas las visualizaciones se actualizan en respuesta. Este ejercicio prepara el terreno para el proyecto final del curso, en el que cada estudiante convertirá el tablero de control que desarrolla en su tarea en una aplicación Shiny.

## Resumen

Un tablero de control publicado como página estática (como el del @sec-tableros-control) muestra siempre las mismas visualizaciones: la persona usuaria puede explorar los mapas y las tablas, pero no puede cambiar *qué* datos se procesan. Una **aplicación interactiva** sí lo permite: incorpora controles de entrada (*widgets*) —listas de selección, deslizadores, casillas de verificación— con los que la persona usuaria configura filtros, búsquedas u ordenamientos, y las salidas se recalculan dinámicamente.

Para lograr esto, una aplicación Shiny tiene dos componentes: una **interfaz de usuario**, que despliega los controles de entrada y de salida, y un **servidor**, un proceso de R que recibe las entradas, procesa los datos y devuelve los resultados a la interfaz. La comunicación entre ambos se realiza mediante **funciones reactivas**, que se ejecutan automáticamente cada vez que la persona usuaria cambia un control.

## Trabajo previo

### Lecturas

Quarto - Dashboards with Shiny for R. (s.f.). <https://quarto.org/docs/dashboards/interactivity/shiny-r.html>

Quarto - Shiny Interactive Documents. (s.f.). <https://quarto.org/docs/interactive/shiny/>

## Introducción

En una aplicación interactiva, la persona usuaria configura las salidas, usualmente mediante una interfaz que le permite realizar operaciones como filtros, búsquedas y ordenamientos, entre otras. [Shiny](https://shiny.posit.co/) es un paquete de R que facilita el desarrollo de este tipo de aplicaciones.

A diferencia de un tablero de control estático, que se publica como una página HTML autocontenida (por ejemplo, en GitHub Pages), una aplicación Shiny requiere un [servidor](https://posit.co/products/open-source/shinyserver/): un proceso de R que se mantiene en ejecución para atender las solicitudes de la persona usuaria. Ese servidor puede alojarse en:

- La estación de trabajo de quien programa (opción usada principalmente para desarrollo y pruebas).
- Un servidor en la red de una organización.
- Un servidor en la nube, como [shinyapps.io](https://www.shinyapps.io/), [Posit Connect](https://posit.co/products/enterprise/connect/) o [Posit Cloud](https://posit.co/products/cloud/cloud/).

Para conocer ejemplos de aplicaciones desarrolladas con Shiny, puede visitarse la [galería de Shiny](https://shiny.posit.co/r/gallery/).

## Shiny y Quarto Dashboards

En el @sec-tableros-control se construyó un tablero de control con [Quarto Dashboards](https://quarto.org/docs/dashboards/), declarando el formato `dashboard` en el encabezado YAML del documento. Para añadir interactividad del lado del servidor, basta con agregar la opción `server: shiny` a ese mismo documento:

```` yaml
---
title: "Mi aplicación interactiva"
format: dashboard
server: shiny
---
````

De esta manera, se reutiliza toda la estructura de diseño ya conocida (filas, columnas, páginas, pestañas, barras laterales y tarjetas) y solo se agrega lo necesario para la interactividad. Este es el camino más simple para pasar de un tablero estático a una aplicación interactiva, sin necesidad de aprender la sintaxis tradicional de Shiny (`ui` / `server` / `shinyApp()`).

### Arquitectura

Una aplicación Shiny tiene dos componentes principales:

1. **Interfaz de usuario**: despliega los controles de entrada y salida (*widgets*).
    - [**Controles de entrada**](https://shiny.posit.co/r/components/) (*input widgets*): listas de selección, deslizadores, campos de texto, botones de radio, casillas de verificación, etc.
    - **Controles de salida** (*output widgets*): tablas, gráficos, mapas, etc. Muchos provienen de los mismos paquetes que generan esas salidas (DT, plotly, leaflet, tmap).

2. **Servidor**: un proceso de R que recibe las entradas, realiza el procesamiento necesario para generar las salidas y devuelve los resultados a la interfaz de usuario.

La interfaz y el servidor se comunican a través de dos listas:

- `input` contiene los valores de los controles de entrada. Cada control de entrada tiene un identificador único (`inputId`); por ejemplo, un control con `inputId = "especie"` se referencia en el servidor como `input$especie`.
- `output` contiene los controles que se generan en el servidor (tablas, gráficos, mapas). Para cada salida hay un par de funciones: una función `*Output()` que reserva el espacio en la interfaz (por ejemplo, `plotlyOutput("grafico")`) y una función `render*()` que la genera en el servidor (por ejemplo, `output$grafico <- renderPlotly({ ... })`). Ambas se vinculan por el identificador de salida (`outputId`).

### Contextos de los bloques de código

En una aplicación Shiny escrita con Quarto, los bloques de código en R se ejecutan en distintos *contextos*, que se indican con la opción de bloque `#| context:`. Es **fundamental** comprender que el bloque del servidor se ejecuta en una sesión de R separada de la interfaz; por eso existen contextos para compartir paquetes y datos entre ambos:

- `#| context: setup`: se ejecuta tanto en la interfaz como en el servidor, al inicio de la aplicación. Se usa para cargar los paquetes.
- `#| context: data`: carga los datos que deben compartir todos los bloques. Se ejecuta una sola vez y su resultado queda disponible para la interfaz y el servidor.
- `#| context: server`: contiene el código del servidor (funciones reactivas y funciones `render*`). Se ejecuta en respuesta a las acciones de la persona usuaria.
- Sin la opción `context` (valor por defecto, `render`): el bloque pertenece a la interfaz de usuario y define controles de entrada o de salida.

### Funciones reactivas

Una **función reactiva** se ejecuta automáticamente cada vez que cambia alguno de los valores de entrada que utiliza. Se define con `reactive()`. El siguiente ejemplo filtra los registros de félidos según la especie seleccionada por la persona usuaria en una lista de selección con `inputId = "especie"`:

```` md
```{r}`r ''`
# Función reactiva que filtra los registros de félidos por especie
felidos_filtrados <- reactive({
  resultado <- felidos

  if (input$especie != "Todas") {
    resultado <- resultado |> filter(species == input$especie)
  }

  resultado
})
```
````

Una función reactiva se invoca como cualquier otra función, agregando paréntesis: `felidos_filtrados()`. La gran ventaja es que **se calcula una sola vez** cada vez que cambia un filtro y su resultado lo comparten todas las salidas que la invocan (el mapa, el gráfico y la tabla), en lugar de repetir el filtrado en cada una.

### Del tablero a la aplicación

En el @sec-tableros-control, el tablero de control de félidos mostraba mapas, un gráfico y una tabla **fijos**, calculados una sola vez al renderizar la página. Para convertirlo en una aplicación interactiva, se realizan tres cambios:

1. Se agrega `server: shiny` al encabezado YAML.
2. Se agregan **controles de entrada** (en una barra lateral) con los que la persona usuaria especifica filtros.
3. Se mueve la generación de las salidas al **servidor**, dentro de funciones `render*` que dependen de una función reactiva de filtrado.

El resto de este capítulo desarrolla esos cambios sobre el ejemplo de félidos.

## Instalación y carga de paquetes

Además de los paquetes del ecosistema espacial y de graficación ya empleados en capítulos anteriores (`tidyverse`, `sf`, `plotly`, `DT`, `leaflet`, `leaflet.extras`), este capítulo introduce dos paquetes nuevos:

- [`shiny`](https://shiny.posit.co/): desarrollo de aplicaciones interactivas.
- [`rsconnect`](https://rstudio.github.io/rsconnect/): publicación de aplicaciones en shinyapps.io y Posit Connect.

```{r}
#| label: instalacion-paquetes
#| eval: false

# Instalación de shiny
install.packages("shiny")

# Instalación de rsconnect
install.packages("rsconnect")
```

```{r}
#| label: carga-paquetes
#| message: false
#| warning: false

# Carga de shiny (aplicaciones interactivas)
library(shiny)

# Carga de rsconnect (publicación en shinyapps.io)
library(rsconnect)
```

## Conjuntos de datos

La aplicación de ejemplo utiliza los mismos dos conjuntos de datos del @sec-tableros-control:

- **Áreas de conservación**: capa vectorial GPKG con los polígonos de las 11 áreas de conservación administrativas del [Sistema Nacional de Áreas de Conservación (SINAC)](https://www.sinac.go.cr/).

  [Descargar el archivo GPKG de áreas de conservación del SINAC](https://github.com/gf0604-procesamientodatosgeograficos/2026-i/raw/refs/heads/main/datos/sinac/areas-conservacion.gpkg)

- **Félidos**: registros de presencia de la familia [*Felidae*](https://es.wikipedia.org/wiki/Felidae) en Costa Rica, descargados del portal de la [Infraestructura Mundial de Información en Biodiversidad (GBIF)](https://www.gbif.org/).

  [Descargar el archivo CSV de registros de presencia de félidos silvestres de Costa Rica](https://github.com/gf0604-procesamientodatosgeograficos/2026-i/raw/refs/heads/main/datos/gbif/felidos.csv)

## Ejemplo: aplicación interactiva de riqueza de félidos

Como ejemplo integral, se transformó el tablero de control de riqueza de félidos del @sec-tableros-control en una aplicación interactiva. La aplicación incorpora una **barra lateral** con dos filtros —especie y área de conservación— y tres salidas —un mapa, un gráfico y una tabla— que se actualizan en respuesta a esos filtros.

- [Código fuente de la aplicación](https://github.com/gf0604-procesamientodatosgeograficos/2026-i/blob/main/tableros/app-riqueza-felidos.qmd)

A diferencia del tablero del @sec-tableros-control, esta aplicación **no** se publica como página estática en GitHub Pages, porque requiere un servidor Shiny en ejecución. En la sección [Publicación en shinyapps.io](#sec-publicacion-shinyapps) se explica cómo desplegarla en la nube.

En las secciones siguientes se muestra el código fuente, organizado de acuerdo con la arquitectura de la aplicación.

### Encabezado YAML

El encabezado declara el formato `dashboard` con `server: shiny` y un botón de navegación hacia el código fuente en GitHub. Es el mismo encabezado del tablero del capítulo anterior, con la única adición de `server: shiny`:

```` yaml
---
title: "Riqueza de félidos de Costa Rica (aplicación interactiva)"
author: "Manuel Vargas"
format:
  dashboard:
    nav-buttons:
      - icon: github
        href: https://github.com/gf0604-procesamientodatosgeograficos/2026-i/blob/main/tableros/app-riqueza-felidos.qmd
server: shiny
lang: es
---
````

### Carga de paquetes (`context: setup`)

El primer bloque carga los paquetes. La opción `#| context: setup` indica que debe ejecutarse tanto en la interfaz de usuario como en el servidor:

```` md
```{r}`r ''`
#| label: carga-paquetes
#| context: setup
#| message: false
#| warning: false

library(tidyverse)      # manipulación de datos
library(sf)             # datos vectoriales
library(plotly)         # gráficos interactivos
library(DT)             # tablas interactivas
library(leaflet)        # mapas interactivos
library(leaflet.extras) # extras para leaflet
library(shiny)          # aplicaciones interactivas
```
````

### Carga y preparación de datos (`context: data`)

El segundo bloque carga los datos y los prepara una sola vez. La opción `#| context: data` hace que el resultado quede disponible tanto para la barra lateral (que necesita la lista de especies y de áreas) como para el servidor. El procesamiento —la unión espacial con `st_join()` y la simplificación de geometrías con `st_simplify()`— es exactamente el mismo del @sec-tableros-control:

```` md
```{r}`r ''`
#| label: carga-datos
#| context: data
#| message: false
#| warning: false

# Áreas de conservación del SINAC (polígonos)
areas_conservacion <- st_read(
  "https://github.com/gf0604-procesamientodatosgeograficos/2026-i/raw/refs/heads/main/datos/sinac/areas-conservacion.gpkg",
  quiet = TRUE
)

# Registros de presencia de félidos silvestres (puntos)
felidos <- st_read(
  "https://raw.githubusercontent.com/gf0604-procesamientodatosgeograficos/2026-i/refs/heads/main/datos/gbif/felidos.csv",
  options = c(
    "X_POSSIBLE_NAMES=decimalLongitude",
    "Y_POSSIBLE_NAMES=decimalLatitude"
  ),
  quiet = TRUE
)
st_crs(felidos) <- 4326

# Unión espacial: a cada registro se le agrega el área de conservación que lo contiene
felidos <- st_join(
  x = felidos,
  y = dplyr::select(areas_conservacion, codigo_ac, nombre_ac, siglas_ac),
  join = st_intersects
)

# Versión simplificada de las áreas, solo para dibujarlas en el mapa
areas_conservacion_simplificadas <-
  areas_conservacion |>
  st_transform(5367) |>
  st_simplify(dTolerance = 500, preserveTopology = TRUE) |>
  st_transform(4326)
```
````

### Barra lateral con filtros

La barra lateral se crea con un encabezado de nivel 1 con la clase `.sidebar`. Dentro se colocan dos controles de entrada `selectInput()`: uno para la especie y otro para el área de conservación. Cada lista incluye la opción `"Todas"` y toma el resto de sus opciones de los datos cargados en el bloque `context: data`:

```` md
# {.sidebar}

```{r}`r ''`
#| label: filtro-especie

selectInput(
  inputId  = "especie",
  label    = "Especie",
  choices  = c("Todas", sort(unique(felidos$species))),
  selected = "Todas"
)
```

```{r}`r ''`
#| label: filtro-area

selectInput(
  inputId  = "area",
  label    = "Área de conservación",
  choices  = c("Todas", sort(unique(areas_conservacion$nombre_ac))),
  selected = "Todas"
)
```
````

Nótese el argumento `inputId` de cada `selectInput()`: `"especie"` y `"area"`. Estos identificadores se usarán en el servidor como `input$especie` e `input$area`.

### Controles de salida

Cada salida se ubica en su propia página (encabezado de nivel 1) y se declara con la función `*Output()` correspondiente, que reserva el espacio en la interfaz. El contenido lo generará luego el servidor:

```` md
# Mapa

```{r}`r ''`
#| label: salida-mapa
leafletOutput(outputId = "mapa")
```

# Gráfico

```{r}`r ''`
#| label: salida-grafico
plotlyOutput(outputId = "grafico")
```

# Tabla

```{r}`r ''`
#| label: salida-tabla
dataTableOutput(outputId = "tabla")
```
````

Cada `outputId` (`"mapa"`, `"grafico"`, `"tabla"`) identifica la salida y se usará en el servidor para asignarle su contenido: `output$mapa`, `output$grafico` y `output$tabla`.

### Servidor (`context: server`)

El bloque del servidor (`#| context: server`) contiene toda la lógica reactiva. Comienza con la función reactiva `felidos_filtrados()`, que aplica los dos filtros una sola vez, y continúa con las tres funciones `render*` que generan las salidas a partir de ella.

**Función reactiva de filtrado:**

```` md
```{r}`r ''`
#| label: servidor
#| context: server

# Filtra los registros según los valores de la barra lateral.
# Se calcula una sola vez y la comparten las tres salidas.
felidos_filtrados <- reactive({
  resultado <- felidos

  if (input$especie != "Todas") {
    resultado <- resultado |> filter(species == input$especie)
  }

  if (input$area != "Todas") {
    resultado <- resultado |> filter(nombre_ac == input$area)
  }

  resultado
})
```
````

**Mapa** (en el mismo bloque del servidor). Cada registro filtrado se dibuja como un marcador agrupado (*cluster*) sobre los polígonos de las áreas de conservación:

```` md
```{r}`r ''`
output$mapa <- renderLeaflet({
  leaflet() |>
    setView(lng = -84.2, lat = 9.6, zoom = 7) |>
    addProviderTiles(providers$OpenStreetMap,    group = "OpenStreetMap") |>
    addProviderTiles(providers$CartoDB.Positron, group = "CartoDB Positron") |>
    addPolygons(
      data = areas_conservacion_simplificadas,
      weight = 1, color = "black", fillOpacity = 0,
      label = ~nombre_ac, group = "Áreas de conservación"
    ) |>
    addCircleMarkers(
      data = felidos_filtrados(),
      radius = 5, color = "#41ab5d", stroke = FALSE, fillOpacity = 0.7,
      label = ~species,
      popup = ~paste0(
        "<b>Especie:</b> ", species,   "<br/>",
        "<b>Localidad:</b> ", locality, "<br/>",
        "<b>Fecha:</b> ", eventDate
      ),
      clusterOptions = markerClusterOptions(), group = "Félidos"
    ) |>
    addLayersControl(
      baseGroups = c("OpenStreetMap", "CartoDB Positron"),
      overlayGroups = c("Áreas de conservación", "Félidos"),
      options = layersControlOptions(collapsed = FALSE)
    ) |>
    addScaleBar(position = "bottomleft")
})
```
````

**Gráfico** (en el mismo bloque del servidor). La riqueza de especies por área se recalcula sobre los datos filtrados y se grafica con `ggplot2`, convirtiéndolo luego en interactivo con `ggplotly()`:

```` md
```{r}`r ''`
output$grafico <- renderPlotly({
  riqueza_por_area <-
    felidos_filtrados() |>
    st_drop_geometry() |>
    filter(!is.na(siglas_ac)) |>
    group_by(siglas_ac, nombre_ac) |>
    summarize(riqueza = n_distinct(species), .groups = "drop")

  grafico_riqueza <-
    riqueza_por_area |>
    ggplot(aes(x = riqueza, y = reorder(siglas_ac, riqueza))) +
    geom_col(
      fill = "#41ab5d",
      aes(text = paste0(
        "Área de conservación: ", nombre_ac, "\n",
        "Riqueza de félidos: ", riqueza
      ))
    ) +
    xlab("Riqueza de especies de félidos") +
    ylab("Área de conservación") +
    theme_minimal()

  ggplotly(grafico_riqueza, tooltip = "text") |>
    config(locale = "es")
})
```
````

**Tabla** (en el mismo bloque del servidor). Una tabla `DT` con los registros filtrados:

```` md
```{r}`r ''`
output$tabla <- renderDataTable({
  felidos_filtrados() |>
    st_drop_geometry() |>
    dplyr::select(
      gbifID, species, decimalLongitude, decimalLatitude,
      locality, nombre_ac, eventDate
    ) |>
    datatable(
      colnames = c(
        "gbifID", "Especie", "Longitud", "Latitud",
        "Localidad", "Área de conservación", "Fecha"
      ),
      rownames = FALSE,
      options = list(
        pageLength = 10,
        language = list(url = '//cdn.datatables.net/plug-ins/1.10.11/i18n/Spanish.json')
      )
    ) |>
    formatRound(c("decimalLongitude", "decimalLatitude"), digits = 5)
})
```
````

Nótese cómo cada función `render*` invoca `felidos_filtrados()` (con paréntesis). Gracias a la reactividad, cuando la persona usuaria cambia un filtro, las tres salidas se recalculan automáticamente.

### Ejecución local

Para ejecutar la aplicación en la estación de trabajo, se abre el documento `.qmd` en RStudio y se presiona el botón **Run Document**. RStudio inicia un servidor Shiny local y abre la aplicación en una ventana o en el navegador. Mientras el documento esté en ejecución, la sesión de R queda ocupada atendiendo la aplicación.

### Publicación en shinyapps.io {#sec-publicacion-shinyapps}

Una aplicación Shiny no puede publicarse como página estática; necesita un servidor. La forma más sencilla de ponerla en línea es [shinyapps.io](https://www.shinyapps.io/), un servicio de Posit con un plan gratuito. Los pasos son:

1. Cree una cuenta en [shinyapps.io](https://www.shinyapps.io/).
2. Obtenga su *token* de autenticación en **Account - Tokens - Show - Copy to clipboard**.
3. Con la aplicación en ejecución en RStudio, presione el botón **Publish**, elija la opción shinyapps.io e ingrese el *token* cuando se le solicite. Seleccione todos los archivos requeridos para que la aplicación funcione (el archivo `.qmd` y cualquier archivo de datos local).

Puede consultarse más información en [Quarto - Publishing Shiny Documents](https://quarto.org/docs/interactive/shiny/running.html).

### Ejercicios

1. Agregue a la barra lateral un tercer filtro: un deslizador de rango de año (`sliderInput()`) que use la columna `year` del conjunto de datos de félidos, e incorpórelo a la función reactiva de filtrado.

2. Agregue una fila superior con **cajas de valor reactivas** (total de registros y número de especies de la selección actual). Sugerencia: en una aplicación Shiny, las cajas de valor se generan en el servidor (por ejemplo, con `renderText()` o `shinydashboard::renderValueBox()`) y se reservan en la interfaz con el control de salida correspondiente.

3. Tome el tablero de control que desarrolla en su tarea y conviértalo en una aplicación Shiny, siguiendo el patrón de este capítulo: agregue `server: shiny`, una barra lateral con al menos un filtro y mueva la generación de las salidas al servidor. Este es el punto de partida del **proyecto final** del curso.

## Recursos adicionales

Las siguientes aplicaciones interactivas, desarrolladas en versiones anteriores del curso, sirven como referencia:

- Aplicación del [Atlas de Desarrollo Humano Cantonal 2024](https://www.undp.org/es/costa-rica/publicaciones/atlas-de-desarrollo-humano-cantonal-2024): [aplicación publicada](https://mfvargas.shinyapps.io/aplicacion-interactiva-atlas-desarrollo-humano/) · [código fuente](https://github.com/gf0604-procesamientodatosgeograficos/aplicacion-interactiva-atlas-desarrollo-humano).
- Tablero interactivo de mamíferos: [aplicación publicada](https://mfvargas.shinyapps.io/tablero-interactivo-mamiferos/) · [código fuente](https://github.com/gf0604-procesamientodatosgeograficos/2025-i-tablero-interactivo-mamiferos).

[Quarto - Dashboards with Shiny for R](https://quarto.org/docs/dashboards/interactivity/shiny-r.html)

[Shiny - Galería de aplicaciones](https://shiny.posit.co/r/gallery/)

[Mastering Shiny | Hadley Wickham](https://mastering-shiny.org/)
