# Ejemplo: densidad de la red vial por cantón {#sec-ejemplo-densidad-red-vial}

Este apéndice presenta un análisis espacial que calcula la **densidad de la red vial** —kilómetros de vía por kilómetro cuadrado— en cada uno de los cantones de Costa Rica. El ejercicio combina las operaciones con geometrías vistas en el @sec-operaciones-geometrias (intersección entre líneas y polígonos, cálculo de longitudes y áreas en un sistema de referencia proyectado) con una agregación tidyverse y la visualización como mapa de coropletas.

## Objetivo

Identificar los cantones con mayor y menor densidad de infraestructura vial. La densidad de la red vial es un indicador útil para análisis de accesibilidad, conectividad regional, planificación de transporte y estudios de impacto ambiental.

## Carga de paquetes

```{r}
#| label: carga-paquetes
#| warning: false
#| message: false

# Carga de Tidyverse (manipulación de datos)
library(tidyverse)

# Carga de DT (tablas interactivas)
library(DT)

# Carga de sf (datos vectoriales)
library(sf)

# Carga de tmap (mapas estáticos e interactivos)
library(tmap)
```

## Conjuntos de datos

- **Cantones de Costa Rica**: capa vectorial GPKG (geometrías simplificadas) publicada por el Instituto Geográfico Nacional (IGN) a través de un [geoservicio Web Feature Service (WFS)](https://geos.snitcr.go.cr/be/IGN_5_CO/wfs). Es la misma capa utilizada en el @sec-operaciones-datos-espaciales.
- **Red vial de Costa Rica**: capa vectorial GPKG con las líneas de la red vial en el sistema CR05/CRTM05 (EPSG:8908), publicada por el IGN a través de un [geoservicio WFS](https://geos.snitcr.go.cr/be/IGN_200/wfs?version=1.1.0). Es la misma capa utilizada en el @sec-operaciones-geometrias.

### Cantones

```{r}
#| label: carga-cantones
#| warning: false
#| message: false

# Cantones de Costa Rica
cantones <- st_read(
  "https://github.com/gf0604-procesamientodatosgeograficos/2026-i/raw/refs/heads/main/datos/ign/cantones-simplificados.gpkg",
  quiet = TRUE
)
```

### Red vial

```{r}
#| label: carga-red-vial
#| warning: false
#| message: false

# Red vial de Costa Rica (ya viene en EPSG:8908)
red_vial <- st_read(
  "https://github.com/gf0604-procesamientodatosgeograficos/2026-i/raw/refs/heads/main/datos/ign/red-vial-cr05.gpkg",
  quiet = TRUE
)
```

## Procedimiento

Los cálculos de longitud y área deben realizarse en un sistema de referencia **proyectado** —con unidades en metros— para obtener resultados directamente interpretables. Por eso el análisis se hace en `EPSG:8908` (CR-SIRGAS / CRTM05), el CRS oficial de Costa Rica para datos cartográficos en metros. Al final, los resultados se transforman a WGS84 (`EPSG:4326`) únicamente para el mapa interactivo (Leaflet requiere coordenadas geográficas).

Los pasos son:

1. **Transformación de CRS** de la capa de cantones a `EPSG:8908`.
2. **Intersección espacial** (`st_intersection()`) de la red vial con los cantones, para cortar cada línea vial por el límite cantonal y heredar el código del cantón en cada segmento resultante.
3. **Cálculo de la longitud** de cada segmento con `st_length()`.
4. **Agregación** de la longitud total de red vial por cantón.
5. **Cálculo del área** de cada cantón con `st_area()`.
6. **Cálculo de la densidad** = longitud total (km) / área (km²).
7. **Visualización** como mapa de coropletas y tabla.

### 1. Transformación de las capas a CR05/CRTM05

Para que `st_intersection()` funcione, las dos capas deben tener exactamente el mismo objeto CRS. La capa de cantones está en WGS84 y la red vial ya viene en CR05/CRTM05, pero su metadato CRS puede diferir ligeramente del estándar EPSG:8908; por eso se aplica `st_transform(8908)` a ambas para canonicalizar el CRS.

```{r}
#| label: transformacion-crs
#| warning: false
#| message: false

# Cantones en CRS proyectado para cálculos en metros
cantones_cr05 <- st_transform(cantones, 8908)

# Red vial reproyectada al mismo CRS canónico
red_vial_cr05 <- st_transform(red_vial, 8908)
```

### 2. Intersección de la red vial con los cantones

`st_intersection()` corta cada línea vial donde cruza el límite de un cantón y produce un nuevo objeto con los segmentos resultantes; cada segmento hereda los atributos del cantón que lo contiene.

```{r}
#| label: interseccion
#| warning: false
#| message: false

# Intersección: cortar la red vial por los polígonos de cantones
red_vial_por_canton <- st_intersection(red_vial_cr05, cantones_cr05)
```

### 3 y 4. Longitud por segmento y total por cantón

```{r}
#| label: longitud-por-canton
#| warning: false
#| message: false

# Longitud en metros de cada segmento vial
red_vial_por_canton <- red_vial_por_canton |>
  mutate(longitud_m = as.numeric(st_length(red_vial_por_canton)))

# Longitud total de red vial por cantón (en km)
longitud_red_vial_por_canton <-
  red_vial_por_canton |>
  st_drop_geometry() |>
  group_by(CÓDIGO_CANTÓN) |>
  summarize(longitud_total_km = sum(longitud_m) / 1000)
```

### 5. Área de cada cantón

```{r}
#| label: area-cantones
#| warning: false
#| message: false

# Área de cada cantón (km²)
cantones_con_area <- cantones_cr05 |>
  mutate(area_km2 = as.numeric(st_area(cantones_cr05)) / 1e6)
```

### 6. Cálculo de la densidad

```{r}
#| label: densidad
#| warning: false
#| message: false

# Unión no espacial: a los cantones (con su área) se les agrega
# la longitud de red vial. Los cantones sin red vial reciben 0.
cantones_densidad <-
  left_join(
    x = cantones_con_area,
    y = longitud_red_vial_por_canton,
    by = "CÓDIGO_CANTÓN"
  ) |>
  replace_na(list(longitud_total_km = 0)) |>
  mutate(densidad_km_por_km2 = longitud_total_km / area_km2)
```

### 7a. Mapa de coropletas de densidad

```{r}
#| label: mapa-densidad
#| warning: false
#| message: false

# Transformar a WGS84 para el mapa interactivo (Leaflet)
cantones_densidad_wgs <- st_transform(cantones_densidad, 4326)

# Activar el modo interactivo
tmap_mode("view")

# Mapa de densidad de red vial por cantón
mapa_densidad_red_vial <-
  tm_view(
    set_view = c(lon = -84.2, lat = 9.6, zoom = 7)
  ) +
  tm_basemap(c("OpenStreetMap", "Esri.WorldImagery")) +

  tm_shape(cantones_densidad_wgs, name = "Densidad de red vial") +
    tm_fill(
      fill = "densidad_km_por_km2",
      fill.scale = tm_scale_intervals(
        style  = "quantile",
        values = "Purples"
      ),
      fill.legend = tm_legend(title = "km/km²"),
      id = "CANTÓN",
      popup.vars = c(
        "Cantón" = "CANTÓN",
        "Provincia" = "PROVINCIA",
        "Área (km²)" = "area_km2",
        "Longitud (km)" = "longitud_total_km",
        "Densidad (km/km²)" = "densidad_km_por_km2"
      )
    ) +
    tm_borders(col = "black", lwd = 0.8) +

  tm_scalebar(position = c("left", "bottom"))

mapa_densidad_red_vial
```

### 7b. Tabla de densidad por cantón

```{r}
#| label: tabla-densidad
#| warning: false
#| message: false

cantones_densidad |>
  st_drop_geometry() |>
  dplyr::select(PROVINCIA, CANTÓN, area_km2, longitud_total_km, densidad_km_por_km2) |>
  arrange(desc(densidad_km_por_km2)) |>
  datatable(
    colnames = c(
      "Provincia",
      "Cantón",
      "Área (km²)",
      "Longitud de red vial (km)",
      "Densidad (km/km²)"
    ),
    options = list(
      pageLength = 10,
      language = list(url = '//cdn.datatables.net/plug-ins/1.10.11/i18n/Spanish.json')
    )
  ) |>
  formatRound(c("area_km2", "longitud_total_km", "densidad_km_por_km2"), digits = 2)
```

## Referencias

Instituto Geográfico Nacional (IGN). (s. f.). *Capa de cantones de Costa Rica — geoservicio WFS IGN 5 CO*. <https://geos.snitcr.go.cr/be/IGN_5_CO/wfs>

Instituto Geográfico Nacional (IGN). (s. f.). *Capa de red vial de Costa Rica — geoservicio WFS IGN 200*. <https://geos.snitcr.go.cr/be/IGN_200/wfs?version=1.1.0>
