# Ejemplo: riqueza de especies de félidos por área de conservación {#sec-ejemplo-riqueza-felidos}

Este apéndice presenta un análisis espacial completo que combina registros de presencia de seis especies silvestres de la familia [*Felidae*](https://es.wikipedia.org/wiki/Felidae) en Costa Rica con los polígonos administrativos de las áreas de conservación del [Sistema Nacional de Áreas de Conservación (SINAC)](https://www.sinac.go.cr/), para mapear la riqueza de especies de félidos en cada una.

El ejemplo se apoya en las operaciones de unión espacial vistas en el @sec-operaciones-datos-espaciales y aplica el mismo flujo de trabajo a una unidad territorial distinta (áreas de conservación en lugar de cantones).

## Objetivo

Identificar cuántas de las seis especies silvestres de félidos presentes en Costa Rica (Panthera onca, Puma concolor, Puma yagouaroundi, Leopardus pardalis, Leopardus wiedii y Leopardus tigrinus) han sido reportadas en cada área de conservación del SINAC. La riqueza por área permite priorizar zonas con mayor diversidad de félidos para acciones de conservación, monitoreo y manejo de fauna.

## Carga de paquetes

```{r}
#| label: carga-paquetes
#| warning: false
#| message: false

# Carga de Tidyverse (manipulación de datos)
library(tidyverse)

# Carga de DT (tablas interactivas)
library(DT)

# Carga de sf (datos vectoriales)
library(sf)

# Carga de tmap (mapas estáticos e interactivos)
library(tmap)
```

## Conjuntos de datos

- **Áreas de conservación**: capa vectorial GPKG con los polígonos de las 11 áreas de conservación administrativas, descargada del [WFS del Patrimonio Natural del Estado](http://geos1pne.sirefor.go.cr/) del SINAC. La descarga está documentada en [`datos/sinac/README.md`](https://github.com/gf0604-procesamientodatosgeograficos/2026-i/blob/main/datos/sinac/README.md).
- **Félidos**: registros de presencia de la familia [*Felidae*](https://es.wikipedia.org/wiki/Felidae) en Costa Rica, descargados del portal de la [Infraestructura Mundial de Información en Biodiversidad (GBIF)](https://www.gbif.org/) ([consulta original](https://doi.org/10.15468/dl.qgqpe2)). Es la misma capa utilizada en el @sec-operaciones-datos-espaciales.

### Áreas de conservación

```{r}
#| label: carga-areas-conservacion
#| warning: false
#| message: false

# Áreas de conservación del SINAC
areas_conservacion <- st_read(
  "https://github.com/gf0604-procesamientodatosgeograficos/2026-i/raw/refs/heads/main/datos/sinac/areas-conservacion.gpkg",
  quiet = TRUE
)
```

### Registros de presencia de félidos

```{r}
#| label: carga-felidos
#| warning: false
#| message: false

# Registros de presencia de félidos silvestres de Costa Rica
felidos <- st_read(
  "https://raw.githubusercontent.com/gf0604-procesamientodatosgeograficos/2026-i/refs/heads/main/datos/gbif/felidos.csv",
  options = c(
    "X_POSSIBLE_NAMES=decimalLongitude",
    "Y_POSSIBLE_NAMES=decimalLatitude"
  ),
  quiet = TRUE
)

# Asignar CRS WGS84
st_crs(felidos) <- 4326
```

## Procedimiento

El cálculo de la riqueza de especies de félidos por área de conservación se realiza en cuatro pasos, análogos a los del ejemplo de riqueza por cantón del @sec-operaciones-datos-espaciales:

1. **Unión espacial** de los registros de félidos con los polígonos de áreas de conservación (cada registro recibe el código del área que lo contiene).
2. **Conteo** de especies únicas por área de conservación con `n_distinct()`.
3. **Unión no espacial** de la capa de áreas con la tabla de conteos, para asociar la riqueza a la geometría correspondiente.
4. **Visualización** de los resultados como mapa de coropletas y tabla.

### 1. Unión espacial de félidos y áreas de conservación

Los registros de GBIF vienen como puntos georreferenciados sin ninguna referencia a la división administrativa de Costa Rica. El primer paso es asociar a cada registro el polígono del área de conservación que lo contiene. Esa es justamente la operación que implementa `st_join()` con el predicado `st_intersects`: para cada punto, busca el polígono que lo intersecta y le agrega las columnas seleccionadas del conjunto de polígonos.

```{r}
#| label: union-espacial
#| warning: false
#| message: false

# Unión espacial: a cada registro de félido se le agrega
# el código del área de conservación que lo contiene
felidos_union_areas <- st_join(
  x = felidos,
  y = dplyr::select(areas_conservacion, codigo_ac, nombre_ac, siglas_ac),
  join = st_intersects
)
```

### 2. Conteo de especies únicas por área de conservación

Con cada registro etiquetado por área, calcular la riqueza es una operación de agregación: agrupar por área y contar el número de **especies distintas** —no el número de registros—. La función `n_distinct()` de dplyr cuenta valores únicos y excluye `NA` cuando se le pasa `na.rm = TRUE`. El filtro previo de `!is.na(codigo_ac)` descarta los registros que no quedaron dentro de ningún polígono (puntos fuera de cualquier área de conservación).

```{r}
#| label: conteo-especies
#| warning: false
#| message: false

# Riqueza = cantidad de especies distintas por área
riqueza_felidos_areas <-
  felidos_union_areas |>
  st_drop_geometry() |>
  filter(!is.na(codigo_ac)) |>
  group_by(codigo_ac) |>
  summarize(riqueza_especies_felidos = n_distinct(species, na.rm = TRUE))
```

### 3. Unión no espacial de áreas con la riqueza

El resultado del paso 2 es una tabla `codigo_ac → riqueza`, sin geometrías. Para mapearla hay que reincorporarla a la capa de polígonos mediante un `left_join()` por la llave compartida (`codigo_ac`). Las áreas sin registros de félidos pasan a tener `NA`, que se sustituye por `0` con `replace_na()` para que aparezcan correctamente en el mapa coropleta como "sin especies registradas".

```{r}
#| label: union-riqueza
#| warning: false
#| message: false

# A los polígonos de áreas se les agrega la columna de riqueza;
# las áreas sin registros reciben 0 en lugar de NA.
areas_union_riqueza <-
  left_join(
    x = areas_conservacion,
    y = riqueza_felidos_areas,
    by = "codigo_ac"
  ) |>
  replace_na(list(riqueza_especies_felidos = 0))
```

### 4. Mapa de coropletas de riqueza

```{r}
#| label: mapa-riqueza
#| warning: false
#| message: false

# Activar el modo interactivo
tmap_mode("view")

# Mapa interactivo de riqueza de félidos por área de conservación
mapa_riqueza_felidos_areas <-
  tm_view(
    set_view = c(lon = -84.2, lat = 9.6, zoom = 7)
  ) +
  tm_basemap(c("OpenStreetMap", "Esri.WorldImagery")) +

  # Polígonos de áreas coloreados por riqueza
  tm_shape(areas_union_riqueza, name = "Riqueza de félidos") +
    tm_fill(
      fill = "riqueza_especies_felidos",
      fill.scale = tm_scale_intervals(
        style  = "quantile",
        values = "Greens"
      ),
      fill.legend = tm_legend(title = "Riqueza"),
      id = "nombre_ac",
      popup.vars = c(
        "Área de conservación" = "nombre_ac",
        "Siglas" = "siglas_ac",
        "Riqueza de félidos" = "riqueza_especies_felidos"
      )
    ) +
    tm_borders(col = "black", lwd = 0.8) +

  # Puntos de félidos sobre las áreas
  tm_shape(felidos, name = "Félidos") +
    tm_dots(
      fill = "species",
      fill.scale = tm_scale(values = "brewer.set1"),
      fill.legend = tm_legend(title = "Especie"),
      size = 0.4,
      id = "species",
      popup.vars = c(
        "Localidad" = "locality",
        "Fecha" = "eventDate",
        "Fuente" = "institutionCode"
      )
    ) +

  tm_scalebar(position = c("left", "bottom"))

mapa_riqueza_felidos_areas
```

### 5. Mapa estático

La misma capa puede graficarse en modo estático (útil para imprimibles e informes) con `tmap_mode("plot")`:

```{r}
#| label: mapa-estatico
#| warning: false
#| message: false
#| fig-width: 8
#| fig-height: 6

tmap_mode("plot")

tm_shape(areas_union_riqueza) +
  tm_fill(
    fill = "riqueza_especies_felidos",
    fill.scale = tm_scale_intervals(style = "quantile", values = "Greens"),
    fill.legend = tm_legend(title = "Riqueza\nde félidos")
  ) +
  tm_borders(col = "black", lwd = 0.8) +
  tm_text("siglas_ac", size = 0.7) +
  tm_title("Riqueza de especies de félidos por área de conservación")
```

### 6. Tabla de riqueza por área de conservación

```{r}
#| label: tabla-riqueza
#| warning: false
#| message: false

areas_union_riqueza |>
  st_drop_geometry() |>
  dplyr::select(nombre_ac, siglas_ac, area_ha, riqueza_especies_felidos) |>
  arrange(desc(riqueza_especies_felidos)) |>
  datatable(
    colnames = c("Área de conservación", "Siglas", "Área (ha)", "Riqueza de félidos"),
    options = list(
      pageLength = 11,
      language = list(url = '//cdn.datatables.net/plug-ins/1.10.11/i18n/Spanish.json')
    )
  ) |>
  formatRound("area_ha", digits = 0)
```

## Referencias

GBIF.org. (2025). *GBIF Occurrence Download* (Felidae, Costa Rica). <https://doi.org/10.15468/dl.qgqpe2>

Sistema Nacional de Áreas de Conservación (SINAC). (s. f.). *Patrimonio Natural del Estado — Áreas de Conservación*. <http://geos1pne.sirefor.go.cr/>
