# Ejemplo: altitud media por cantón {#sec-ejemplo-altitud-cantones}

Este apéndice presenta un análisis espacial completo de **estadísticas zonales sobre datos raster**: para cada cantón de Costa Rica se calcula la altitud media a partir de un modelo digital de elevación. El ejemplo ilustra la interacción raster-vector que se introduce en el @sec-operaciones-datos-espaciales y aplica `terra::extract()` con una función de agregación.

## Objetivo

Identificar la altitud media de cada cantón administrativo de Costa Rica y ordenarlos del más alto al más bajo. Esta información es útil para análisis ambientales, modelos de vulnerabilidad climática y planificación territorial. El procedimiento es generalizable a cualquier raster continuo (precipitación, temperatura, NDVI, contaminación, etc.) agregado por una unidad administrativa.

## Carga de paquetes

```{r}
#| label: carga-paquetes
#| warning: false
#| message: false

# Carga de Tidyverse (manipulación de datos)
library(tidyverse)

# Carga de DT (tablas interactivas)
library(DT)

# Carga de sf (datos vectoriales)
library(sf)

# Carga de terra (datos raster)
library(terra)

# Carga de tmap (mapas estáticos e interactivos)
library(tmap)
```

## Conjuntos de datos

- **Cantones de Costa Rica**: capa vectorial GPKG (geometrías simplificadas) publicada por el Instituto Geográfico Nacional (IGN) a través de un [geoservicio Web Feature Service (WFS)](https://geos.snitcr.go.cr/be/IGN_5_CO/wfs). Es la misma capa utilizada en el @sec-operaciones-datos-espaciales.
- **Altitud**: capa raster GeoTIFF (resolución 30 arc-seg, ≈ 1 km en el ecuador) de [WorldClim](https://www.worldclim.org/), en el CRS WGS84 (EPSG:4326). Cada celda contiene la altitud en metros sobre el nivel del mar.

### Cantones

```{r}
#| label: carga-cantones
#| warning: false
#| message: false

# Cantones de Costa Rica
cantones <- st_read(
  "https://github.com/gf0604-procesamientodatosgeograficos/2026-i/raw/refs/heads/main/datos/ign/cantones-simplificados.gpkg",
  quiet = TRUE
)
```

### Altitud

```{r}
#| label: carga-altitud
#| warning: false
#| message: false

# Capa raster de altitud (WorldClim, EPSG:4326)
altitud <- rast(
  "https://github.com/gf0604-procesamientodatosgeograficos/2026-i/raw/refs/heads/main/datos/worldclim/altitud.tif"
)

# Despliegue rápido
plot(altitud, main = "Altitud (m s. n. m.)")
```

## Procedimiento

Los pasos son:

1. **Extracción zonal**: por cada polígono de cantón, obtener la media de las celdas raster que caen dentro del polígono.
2. **Unión** del resultado con la geometría de cantones, para tener la altitud media como una columna más del objeto `sf`.
3. **Visualización** como coropleta interactiva.
4. **Tabla** ordenada por altitud media descendente.

### 1. Extracción zonal con terra::extract

La función `terra::extract()` toma un raster y un conjunto de geometrías vectoriales, y para cada geometría calcula —si se le pasa `fun = ...`— el resumen estadístico solicitado de las celdas que la intersectan.

```{r}
#| label: extract-zonal
#| warning: false
#| message: false

# Media de altitud por cantón
altitud_media_por_canton <- terra::extract(
  altitud,
  cantones,
  fun = mean,
  na.rm = TRUE
)

# Inspeccionar el resultado: una fila por cantón, columnas ID + altitud
head(altitud_media_por_canton)
```

`terra::extract()` devuelve un *data frame* con la columna `ID` (índice del polígono, en el mismo orden que `cantones`) y la columna del raster (`altitud`).

### 2. Unión con la geometría de cantones

Como los IDs preservan el orden, basta con agregar la columna de altitud media directamente al objeto sf.

```{r}
#| label: union-cantones-altitud
#| warning: false
#| message: false

cantones_con_altitud <- cantones |>
  mutate(altitud_media_m = altitud_media_por_canton$altitud)
```

### 3. Mapa de coropletas de altitud media

```{r}
#| label: mapa-altitud
#| warning: false
#| message: false

# Activar el modo interactivo
tmap_mode("view")

mapa_altitud_cantones <-
  tm_view(
    set_view = c(lon = -84.2, lat = 9.6, zoom = 7)
  ) +
  tm_basemap(c("OpenStreetMap", "Esri.WorldImagery")) +

  tm_shape(cantones_con_altitud, name = "Altitud media") +
    tm_fill(
      fill = "altitud_media_m",
      fill.scale = tm_scale_intervals(
        style  = "quantile",
        values = "YlGnBu"
      ),
      fill.legend = tm_legend(title = "Altitud media (m)"),
      id = "CANTÓN",
      popup.vars = c(
        "Cantón" = "CANTÓN",
        "Provincia" = "PROVINCIA",
        "Altitud media (m)" = "altitud_media_m"
      )
    ) +
    tm_borders(col = "black", lwd = 0.8) +

  tm_scalebar(position = c("left", "bottom"))

mapa_altitud_cantones
```

### 4. Tabla de altitud media por cantón

```{r}
#| label: tabla-altitud
#| warning: false
#| message: false

cantones_con_altitud |>
  st_drop_geometry() |>
  dplyr::select(PROVINCIA, CANTÓN, altitud_media_m) |>
  arrange(desc(altitud_media_m)) |>
  datatable(
    colnames = c("Provincia", "Cantón", "Altitud media (m)"),
    options = list(
      pageLength = 10,
      language = list(url = '//cdn.datatables.net/plug-ins/1.10.11/i18n/Spanish.json')
    )
  ) |>
  formatRound("altitud_media_m", digits = 0)
```

## Referencias

Fick, S. E., & Hijmans, R. J. (2017). *WorldClim 2: New 1-km spatial resolution climate surfaces for global land areas*. International Journal of Climatology, 37(12), 4302–4315. <https://www.worldclim.org/>

Lovelace, R., Nowosad, J., & Münchow, J. (2025). *Geocomputation with R* (2.ª ed., sección 4.3.4 *Zonal operations*). CRC Press. <https://r.geocompx.org/spatial-operations.html#zonal-operations>
