# Ejemplo: cambio de NDVI en el refugio Gandoca-Manzanillo {#sec-ejemplo-ndvi-gandoca}

Este apéndice presenta un análisis raster-vector completo sobre dos imágenes Sentinel-2 del [Refugio Nacional de Vida Silvestre Gandoca-Manzanillo](https://www.sinac.go.cr/ES/ac/aclac/rnvsgm/Paginas/default.aspx), captadas con cinco meses de diferencia (5 de enero y 18 de junio de 2024). El ejemplo recorta cada imagen al contorno del refugio, calcula el [NDVI](https://es.wikipedia.org/wiki/%C3%8Dndice_de_vegetaci%C3%B3n_de_diferencia_normalizada) para ambas fechas y construye un mapa de cambio temporal.

El procedimiento ilustra los temas del @sec-operaciones-geometrias: operaciones con geometrías raster (recorte por polígono) y la interacción raster-vector que es central en el cap. 5 de [Geocomputation with R](https://r.geocompx.org/geometry-operations.html#raster-vector).

## Objetivo

Detectar dónde ganó y dónde perdió cobertura vegetal el refugio Gandoca-Manzanillo entre el inicio de la estación seca y el inicio de la estación lluviosa de 2024, usando NDVI como indicador. Esta misma metodología se aplica a monitoreo de deforestación, recuperación post-incendio, fenología de cultivos, etc.

## Carga de paquetes

```{r}
#| label: carga-paquetes
#| warning: false
#| message: false

# Carga de Tidyverse (manipulación de datos)
library(tidyverse)

# Carga de DT (tablas interactivas)
library(DT)

# Carga de sf (datos vectoriales)
library(sf)

# Carga de terra (datos raster)
library(terra)

# Carga de tmap (mapas estáticos e interactivos)
library(tmap)

# Carga de leaflet (mapas interactivos para raster continuo)
library(leaflet)
```

## Conjuntos de datos

- **Imágenes Sentinel-2 de Gandoca-Manzanillo** (13 bandas, resolución 10 m, EPSG:8857): `gandoca-20240105.tif` y `gandoca-20240618.tif`. Para el cálculo del NDVI se usan las bandas B04 (rojo) y B08 (infrarrojo cercano).
- **Polígono del refugio Gandoca-Manzanillo**: descargado del [WFS PNE del SINAC](http://geos1pne.sirefor.go.cr/wfs) (capa `PNE:areas_silvestres_protegidas`, filtrado por `nombre_asp LIKE '%Gandoca%'`). La capa contiene los dos polígonos del refugio —porción terrestre y porción marina—; ambos se unen con `st_union()` antes de recortar el raster.

### Imágenes Sentinel-2

```{r}
#| label: carga-sentinel
#| warning: false
#| message: false

# Imagen de enero de 2024 (inicio de estación seca)
imagen_t1 <- rast(
  "https://github.com/gf0604-procesamientodatosgeograficos/2026-i/raw/refs/heads/main/datos/sentinel/gandoca-20240105.tif"
)

# Imagen de junio de 2024 (inicio de estación lluviosa)
imagen_t2 <- rast(
  "https://github.com/gf0604-procesamientodatosgeograficos/2026-i/raw/refs/heads/main/datos/sentinel/gandoca-20240618.tif"
)
```

### Refugio Gandoca-Manzanillo

```{r}
#| label: carga-refugio
#| warning: false
#| message: false

refugio <- st_read(
  "https://github.com/gf0604-procesamientodatosgeograficos/2026-i/raw/refs/heads/main/datos/sinac/refugio-gandoca-manzanillo.gpkg",
  quiet = TRUE
)

# Fusión de las dos porciones (terrestre + marina) en un solo polígono
refugio_union <- st_union(refugio)
```

## Procedimiento

Los pasos son:

1. **Reproyección** del polígono del refugio al CRS de las imágenes Sentinel-2 (EPSG:8857), para que las operaciones raster-vector sean correctas.
2. **Recorte** (`terra::crop()`) de cada imagen al rectángulo del refugio.
3. **Enmascarado** (`terra::mask()`) para asignar `NA` a los píxeles fuera del polígono.
4. **Visualización true color** de las imágenes recortadas.
5. **Cálculo del NDVI** = (B08 − B04) / (B08 + B04) con `terra::lapp()`.
6. **Diferencia temporal** NDVI(t₂) − NDVI(t₁) y mapa de cambio.
7. **Resumen estadístico** del NDVI por fecha.

### 1. Reproyectar el polígono al CRS de las imágenes

```{r}
#| label: reproyectar-refugio
#| warning: false
#| message: false

# CRS de las imágenes Sentinel-2: EPSG:8857
refugio_sentinel <- st_transform(refugio_union, crs(imagen_t1))
refugio_vect     <- vect(refugio_sentinel)   # convertir a SpatVector para terra
```

### 2 y 3. Recorte y enmascarado de cada imagen por el refugio

`terra::crop()` reduce la extensión del raster al rectángulo envolvente del polígono; `terra::mask()` deja en `NA` los píxeles fuera del polígono. La combinación de ambas operaciones es la forma estándar de "recortar exactamente" un raster por una geometría vectorial.

```{r}
#| label: recorte-mascara
#| warning: false
#| message: false

imagen_t1_refugio <- imagen_t1 |> crop(refugio_vect) |> mask(refugio_vect)
imagen_t2_refugio <- imagen_t2 |> crop(refugio_vect) |> mask(refugio_vect)
```

### 4. Visualización true color de ambas fechas

```{r}
#| label: truecolor
#| warning: false
#| message: false
#| fig-width: 10
#| fig-height: 5

# Lado a lado
par(mfrow = c(1, 2))

plotRGB(
  imagen_t1_refugio,
  r = 4, g = 3, b = 2,
  stretch = "lin",
  main = "Gandoca-Manzanillo, 2024-01-05"
)

plotRGB(
  imagen_t2_refugio,
  r = 4, g = 3, b = 2,
  stretch = "lin",
  main = "Gandoca-Manzanillo, 2024-06-18"
)

par(mfrow = c(1, 1))
```

### 5. Cálculo del NDVI para cada fecha

```{r}
#| label: ndvi
#| warning: false
#| message: false

# Función para calcular NDVI a partir de las bandas NIR (B08) y roja (B04)
calcular_ndvi <- function(nir, red) {
  (nir - red) / (nir + red)
}

# NDVI de la imagen de enero
ndvi_t1 <- lapp(imagen_t1_refugio[[c(8, 4)]], fun = calcular_ndvi)
names(ndvi_t1) <- "NDVI"

# NDVI de la imagen de junio
ndvi_t2 <- lapp(imagen_t2_refugio[[c(8, 4)]], fun = calcular_ndvi)
names(ndvi_t2) <- "NDVI"
```

Visualización de cada capa NDVI con paleta secuencial rojo–amarillo–verde:

```{r}
#| label: mapa-ndvi
#| warning: false
#| message: false
#| fig-width: 10
#| fig-height: 5

paleta_ndvi <- colorRampPalette(c("#b2182b", "#ffffbf", "#1a9850"))(20)

par(mfrow = c(1, 2))

plot(
  ndvi_t1,
  col    = paleta_ndvi,
  breaks = seq(-1, 1, length.out = 21),
  zlim   = c(-1, 1),
  main   = "NDVI – 2024-01-05"
)

plot(
  ndvi_t2,
  col    = paleta_ndvi,
  breaks = seq(-1, 1, length.out = 21),
  zlim   = c(-1, 1),
  main   = "NDVI – 2024-06-18"
)

par(mfrow = c(1, 1))
```

### 6. Diferencia temporal y mapa de cambio

La resta `ndvi_t2 − ndvi_t1` cuantifica el cambio en NDVI por píxel entre las dos fechas. Valores positivos (verde en el mapa) indican aumento de vigor vegetal; valores negativos (rojo) indican pérdida.

```{r}
#| label: diferencia-ndvi
#| warning: false
#| message: false

# Resta píxel a píxel (operación local del álgebra de mapas)
diferencia_ndvi <- ndvi_t2 - ndvi_t1
names(diferencia_ndvi) <- "Δ NDVI"

# Paleta divergente alrededor de 0
paleta_diff <- colorRampPalette(c("#b2182b", "#f4a582", "#f7f7f7", "#92c5de", "#2166ac"))(20)

# Despliegue del cambio
plot(
  diferencia_ndvi,
  col    = paleta_diff,
  breaks = seq(-1, 1, length.out = 21),
  zlim   = c(-1, 1),
  main   = "Cambio de NDVI: 2024-06-18 − 2024-01-05"
)
```

Mapa interactivo del cambio con el contorno del refugio:

```{r}
#| label: mapa-interactivo-cambio
#| warning: false
#| message: false

# Para Leaflet, las capas deben estar en WGS84 (EPSG:4326)
diferencia_ndvi_wgs <- project(diferencia_ndvi, "EPSG:4326")
refugio_wgs         <- st_transform(refugio_union, 4326)

pal_diff <- colorNumeric(
  palette  = paleta_diff,
  domain   = c(-1, 1),
  na.color = "transparent"
)

leaflet(options = leafletOptions(minZoom = 10)) |>
  addProviderTiles("OpenStreetMap",     group = "OpenStreetMap") |>
  addProviderTiles("Esri.WorldImagery", group = "Esri World Imagery") |>

  # Cambio de NDVI
  addRasterImage(
    diferencia_ndvi_wgs,
    colors  = pal_diff,
    opacity = 0.85,
    group   = "Cambio NDVI"
  ) |>

  # Contorno del refugio
  addPolygons(
    data        = refugio_wgs,
    color       = "black",
    weight      = 2,
    fill        = FALSE,
    group       = "Refugio Gandoca-Manzanillo"
  ) |>

  addLegend(
    pal       = pal_diff,
    values    = c(-1, 1),
    title     = "Δ NDVI",
    position  = "bottomright",
    opacity   = 1
  ) |>

  addScaleBar(position = "bottomleft", options = scaleBarOptions(imperial = FALSE)) |>

  addLayersControl(
    baseGroups    = c("OpenStreetMap", "Esri World Imagery"),
    overlayGroups = c("Cambio NDVI", "Refugio Gandoca-Manzanillo"),
    options       = layersControlOptions(collapsed = FALSE)
  )
```

### 7. Resumen estadístico del NDVI

```{r}
#| label: tabla-stats
#| warning: false
#| message: false

# Vectores de valores NDVI sin NA
valores_t1 <- values(ndvi_t1)[, 1]
valores_t2 <- values(ndvi_t2)[, 1]

resumen <- tibble(
  Fecha = c("2024-01-05", "2024-06-18"),
  `Media`              = c(mean(valores_t1, na.rm = TRUE),  mean(valores_t2, na.rm = TRUE)),
  `Mínimo`             = c(min(valores_t1,  na.rm = TRUE),  min(valores_t2,  na.rm = TRUE)),
  `Máximo`             = c(max(valores_t1,  na.rm = TRUE),  max(valores_t2,  na.rm = TRUE)),
  `% píxeles NDVI ≥ 0.5` = c(
    100 * mean(valores_t1 >= 0.5, na.rm = TRUE),
    100 * mean(valores_t2 >= 0.5, na.rm = TRUE)
  )
)

resumen |>
  datatable(
    options = list(
      dom = "t",
      language = list(url = '//cdn.datatables.net/plug-ins/1.10.11/i18n/Spanish.json')
    )
  ) |>
  formatRound(c("Media", "Mínimo", "Máximo"), digits = 3) |>
  formatRound("% píxeles NDVI ≥ 0.5", digits = 1)
```

## Referencias

European Space Agency (ESA). (s. f.). *Sentinel-2 Mission Overview*. <https://sentinels.copernicus.eu/web/sentinel/missions/sentinel-2>

Lovelace, R., Nowosad, J., & Münchow, J. (2025). *Geocomputation with R* (2.ª ed., sección 5.5 *Raster-vector interactions*). CRC Press. <https://r.geocompx.org/geometry-operations.html#raster-vector>

Sistema Nacional de Áreas de Conservación (SINAC). (s. f.). *Refugio Nacional de Vida Silvestre Gandoca-Manzanillo*. <https://www.sinac.go.cr/ES/ac/aclac/rnvsgm/Paginas/default.aspx>
